【裁判字號】    99,上訴,1804
【裁判日期】    991216
【裁判案由】    偽造有價證券等
【裁判全文】
臺灣高等法院臺中分院刑事判決        99年度上訴字第1804號
上  訴  人
即  被  告  吳信佑
選任辯護人  張庭禎律師（法律扶助）
上列上訴人因偽造有價證券等案件，不服臺灣南投地方法院98年
度訴字第438號中華民國99年8月12日第一審判決（起訴案號：臺
灣南投地方法院檢察署98年度偵緝字第161號），提起上訴，本
院判決如下：
    主    文
上訴駁回。
    事    實
一、吳信佑於民國97年4月12日，在林順其所經營位在南投縣埔
    里鎮○○○街41號之同聲租賃有限公司（下稱同聲公司），
    向同聲公司承租車牌號碼7V-3900號自用小客車，因同聲公
    司之承辦人員要求吳信佑提供其與他人為共同發票人之本票
    作為其租用車輛之擔保，吳信佑明知其母劉桃業於95年1 月
    3日死亡，無從同意或授權其簽發劉桃名義之本票，竟仍基
    於意圖供行使之用，而偽造有價證券之犯意，當場在以其名
    義所簽發之票號WG0000000號、發票日97年4月12日、未載到
    期日、票面金額新臺幣（下同）50萬元之本票（下稱本案本
    票）發票人欄上偽造劉桃之署名1枚，使劉桃成為本案本票
    之共同發票人，而偽造劉桃名義之本票，再將之交予不知情
    之同聲公司承辦人員收執而行使該偽造本票。
二、吳信佑歸還上開承租之自小客車予同聲公司後，於97年5 月
    12日，再度在上址同聲公司，向同聲公司承租車號7460-UB
    號自小客車（下稱本案車輛），約定租賃期間為97年5 月12
    日至同年月27日，每日租金1,500 元，詎吳信佑明知其已
    之母親劉桃無從同意或授權其製作劉桃名義之文書，竟仍基
    於偽造私文書復持以行使之犯意，在其與同聲公司之負責人
    林順其所簽定之車輛出租約定承諾切結書之「連帶保證人」
    欄內，偽造劉桃之署名1 枚，表示劉桃願意擔任吳信佑租用
    本案車輛之連帶保證人，而偽造劉桃名義為上開切結書連帶
    保證人之私文書，偽造完成後即將該切結書交予不知情之林
    順其而行使該偽造劉桃名義之私文書，足以生損害於林順其
    及同聲公司。
三、嗣吳信佑租得本案車輛後，於97年5月12日及5月中旬陸續支
    付16,000元之車租予同聲公司，又將其客戶用以支付貨款之
    顏承穎所簽發、票號0000000號、發票日97 年6月30日、票
    面金額113,000元之板信商業銀行新店分行支票1紙交予同聲
    公司，並表示欲延長本案車輛之租賃期間，嗣經同聲公司同
    意而收受該支票後，該支票竟於97年6月30日因存款不足而
    遭拒絕付款，林順其乃即將此情以電話告知吳信佑，詎吳信
    佑明知上開支票已遭拒絕付款而無法支付本案車輛租金，其
    應另行繳清積欠之租金並歸還本案車輛予同聲公司，竟於97
    年7月間某日以電話向林順其表示其會處理支票退票乙事後
    ，即拒不聯絡，而於97年7月間某日，意圖為自己不法之所
    有，將本案車輛拒不歸還同聲公司，而將之侵占入己，再自
    居為本案車輛之所有人，將之棄置在埔里鎮○○路○段「埔
    興礦泉水公司」後方之產業道路上，而對本案車輛為處分行
    為，嗣經警於98年1月10日經通報在該處發現本案車輛後，
    始通知林順其前往領回。
四、案經同聲公司訴由臺灣南投地方法院檢察署檢察官偵查起訴
    。
    理    由
壹、證據能力
一、按被告以外之人於審判外之言詞或書面陳述，除法律有規定
    者外，不得作為證據，刑事訴訟法第159 條第1 項固有明文
    。惟依同法第159 條之1 第2 項規定，被告以外之人於偵查
    中向檢察官所為之陳述，除顯有不可信之情況者外，得為證
    據。查證人林順其於檢察官偵查中以證人身份經依法具結後
    所為之陳述，被告及辯護人均未曾提及檢察官在偵查時有不
    法取供之情形，且未釋明上開供述有何「顯有不可信之情況
    」之情形，依本案卷證，綜合訊問時之外部情況，為形式上
    之觀察或調查，並未見有何非出於其真意而為供述、或違法
    取供之情事，而無顯有不可信之情況，依前述說明，自具有
    證據能力；至林順其於97年8月22日向檢察官提出告訴時所
    為之陳述，並未依法具結，依刑事訴訟法第158條之3之規定
    ，不得作為證據，併予敘明。
二、次按被告以外之人於審判外之陳述，雖不符刑事訴訟法第
    159 條之1 至之4 之規定，而經當事人於審判程式同意作為
    證據，法院審酌該言詞陳述或書面陳述作成時之情況，認為
    適當者，亦得為證據。又當事人、代理人或辯護人於法院調
    查證據時，知有第159 條第1 項不得為證據之情形，而未於
    言詞辯論終結前聲明異議者，視為有前項之同意，同法第
    159 條之5 亦定有明文。查本案其他具有傳聞性質之書面資
    料，均為被告以外之人於審判外之（書面）陳述而屬傳聞證
    據，公訴人及被告、辯護人於本院審判中對於上開相關具傳
    聞性質之證據資料之證據能力，均表示沒有意見，且迄於言
    詞辯論終結前亦未聲明異議。本院審酌相關證據資料作成時
    之情況，核無違法取證或其他瑕疵，認為以之作為證據為適
    當，上開相關之書面證據資料，自得做為證據。
貳、實體部分：
一、訊據被告固坦承有於97年4 月12日為租用車輛而在本案本票
    上簽署其已之母親劉桃之姓名，又於97年5 月12日向同聲
    公司租用本案車輛，約定租賃期間自97年5 月12日至同年5
    月27日，並與同聲公司簽定車輛出租約定承諾切結書，且該
    切結書上3 枚指印均係伊所捺印，並曾將客戶所交付之票面
    金額超過租金總額之支票1 紙交予同聲公司，惟該支票嗣遭
    拒絕付款等情不諱，惟矢口否認有何偽造有價證券、行使偽
    造私文書、侵占等犯行。辯稱：係林順其要求伊在本案本票
    上簽署伊母親劉桃之姓名，伊若知悉在本票上寫伊母親之名
    字會犯法，伊就不會寫了；且伊並未在車輛出租約定承諾切
    結書上簽署伊母親劉桃之姓名，該切結書上之「劉桃」並非
    伊筆跡；伊交付予同聲公司之客票跳票後，經同聲公司通知
    當日伊即回埔里，要將本案車輛歸還同聲公司，但同聲公司
    不願意收，怕伊還車之後就不給付租金，伊才把車子開到屏
    東，該客票跳票後約第三天，伊有打電話通知同聲公司本案
    車輛在屏東基督教醫院的室內停車場，請他找人把車開回去
    ，但同聲公司未予置理，嗣後又表示車子在埔里被找到，其
    間伊一直打電話給同聲公司，同聲公司要求伊賠償本票金額
    50 萬元云云。經查：
（一）被告吳信佑之母劉桃業於95年1月3日死亡之事實，有全戶
      戶籍資料查詢結果、個人基本資料查詢結果各1紙附卷可
      稽（他字卷第7、8頁）；而被告吳信佑明知其母劉桃業已
      死亡，仍於如犯罪事實欄一所示時、地向同聲公司承租自
      小客車時，在其所簽發之本票上簽署劉桃之署名，使劉桃
      擔任該本票之共同發票人，再將該本票交予同聲公司供擔
      保其租用車輛之用，又於97年5月12日前往同聲公司，向
      同聲公司租用車號7460-UB號自小客車，約定租賃期間為
      97年5月12日至同年月27日，並當場簽定車輛出租約定承
      諾切結書，在該切結書上填載承租人資料，及蓋3個指印
      ，嗣於97年5月27日到期前，被告有將1紙支票交予同聲公
      司作為支付租金之用，並表示欲延長租期，該支票嗣後卻
      跳票乙情，業據被告於自承在卷（偵緝卷第18頁、原審卷
      第85頁、第86頁、第116頁，本院卷第37頁、第38頁），
      核與證人即同聲公司負責人林順其於偵查，及原審審理時
      之證述大致相符（他字卷第11頁、原審卷第143頁至第150
      頁），並有前述本票、被告身分證、汽車駕駛執照、車輛
      出租約定承諾切結書、小客車租賃有限公司汽車出租單等
      影本各1紙附卷為憑（他字卷第5頁背面、第6頁、原審卷
      第23、24頁），此部分事實應堪認定。至證人林順其於原
      審審理中陳述，97年4月12日被告至其公司租車及簽發本
      票時，被告駕駛其他車輛前來，並曾向公司當時承辦人表
      示，其母親劉桃在車上，惟因年事已高，身體不方便而未
      下車，承辦人未至車上確認，即由被告簽其母親之名字在
      本票上等語（原審卷第145頁、第146頁），證人林順其之
      公司承辦人雖疏未查證，惟要不影響被告偽造其母親劉桃
      簽名於本票上之事實，亦無法據此認定係證人林順其明知
      被告之母親劉桃已死亡，仍教唆被告偽簽劉桃之姓名於前
      本票發票人處。
（二）證人林順其於原審審理時證稱：97年5月12日被告來租車
      時，是我接洽的，被告有簽了1張車輛出租約定承諾切結
      書，該切結書上連帶保證人丙方「劉桃」的名字是被告在
      同聲公司當著我們的面簽的，切結書左下方的指印是由被
      告所蓋，表示連帶保證人「劉桃」的名字是由被告所簽，
      被告租車時並未表示劉桃已經過世，被告表示其有經過劉
      桃的同意，其母親劉桃會負連帶保證責任，他當天先付
      6,000元，是4天的租金，後來又拿了10,000元的租金，約
      7天的租金，97年5月中旬或下旬，在97年5月27日到期之
      前，被告表示要繼續租車，並拿1張支票要來付車租，該
      支票是客票，發票日為97年6月30日，面額為113,000元，
      票號0000000號，板信商業銀行新店分行191支票帳戶，發
      票人為顏承潁，我們有向被告表示，等他還車時，我們會
      核算車租，把多餘的票款還給他，被告口頭延期很多次，
      但未表示確實租期要延到何時，後來該支票於97年6月30
      日因存款不足跳票，跳票後2、3天，於97年7月間，還可
      以電話聯絡到被告，被告說他會處理，但自從跳票後聯絡
      過1次，之後被告就沒有再與我們聯絡，我們就於97年9月
      9日申請本票裁定，才發現劉桃已經過世，後來在98 年1
      月10日經愛蘭派出所警員通知，才在埔里鎮○○路○段埔
      興礦泉水廠後方產業道路找到本案車輛，當時車上沒有鑰
      匙，我們是拿預備鑰匙去等語甚詳（原審卷第143頁至第
      157頁），復有南投縣政府警察局埔里分局99年1月18 日
      投埔警偵字第0980021435號函附警員陳立宗98年12月18日
      職務報告書、埔里分局愛蘭派出所受理各類案件紀錄表、
      車輛出租約定承切結書、汽車出租單等在卷可按（原審卷
      第14頁至第16頁，第23頁至第24頁）。證人林順其之陳述
      ，與事證相符，尚非不堪採信。
（三）被告雖辯稱伊係應同聲公司要求而在本案本票上簽署劉桃
      之姓名，伊若知悉在本票上寫伊母親之名字會犯法，伊就
      不會寫了云云。惟被告為具有正常智識能力之成年人，對
      未經他人同意而簽發他人名義之本票係屬犯罪乙情，自難
      諉為不知；其既係於自由意志下，在本案本票上簽署劉桃
      之姓名為共同發票人，對自己之行為本應負責。且被告自
      承同聲公司要求其在本案本票上簽署劉桃姓名為共同發票
      人之目的，乃在擔保其會依約履行租用車輛之契約（見本
      院卷第85頁），則若該共同發票人業已死亡，即無從承擔
      任何擔保責任，從而同聲公司若知悉劉桃已經死亡，自不
      可能同意被告在該供擔保所用之本案本票發票人欄上簽署
      劉桃之名字為共同發票人，否則於被告未依約履行時，同
      聲公司即無從向該共同發票人劉桃求償，而無法達到擔保
      被告履約責任之目的。證人林順其原審審理時亦證稱：97
      年4月12日被告租車時，並未表示劉桃已經過世，被告當
      場簽署劉桃的名字，並表示有經過他媽媽同意，我們要求
      被告供作擔保之本案本票須有共同發票人，是因為我們需
      要保證人，保證我們的權益，我們公司需要保證人，不然
      不會出租車輛，如果我們知道劉桃已經過世，我們不會同
      意將車子租給被告等語明確（原審卷第145頁、第146頁、
      第151頁），足徵被告應係在隱暪其母業已死亡之情況下
      ，偽造其母劉桃為共同發票人之本案本票，持以供其租用
      車輛擔保之用無訛。被告雖另辯稱伊並未在上開車輛出租
      約定承諾切結書上簽署伊母親劉桃之姓名，伊按捺指印時
      ，切結書上並無「劉桃」之簽名云云。經本院將上開車輛
      出租承諾切結書、本票原本、及被告其他書寫字跡、書信
      原本等送請內政部警事警察局鑑定筆跡及油墨結果，據其
      函覆稱：簽名筆跡部分，因有做作之虞，且與比對字跡書
      寫方式不同，無法鑑定，有關油墨部分，經檢視署名「劉
      桃」處字跡油墨與吳信佑所寫字跡油墨部分，未發現不相
      符，惟是否為同一支筆所寫，無法認定等語，有該局鑑定
      書在卷足稽（本院卷第48頁），雖不能證明車輛出租承諾
      切結書上所簽「劉桃」係被告字跡，惟其上「劉桃」簽名
      之油墨與被告其他在該切結書上所寫之字跡油墨相同，且
      證人林順其於原審審理時證稱：被告係於97年5月12日在
      我們公司當著我們的面在車輛出租約定承諾切結書上簽署
      劉桃的名字，切結書下方右手邊蓋的指印是表示被告已經
      閱覽並同意契約條款，左手邊是表示連帶保證人「劉桃」
      的名字是被告所簽的等語明確（原審卷第144頁、第150
      頁）；參酌前開車輛出租約定承諾切結書之契約條款下方
      、承租人欄下方，及連帶保證人欄位之下方，確均經捺印
      指印各1枚，被告亦自承上開3枚指印均為伊所捺印，被告
      在上開切結書之契約條款下方、承租人欄下方捺指印既分
      別有已閱覽，並同意契約條款及承租人本人捺印確認資料
      正確等用意，自不可能無故在空白之連帶保證人欄內捺用
      指印，是證人林順其證述被告乃在連帶保證人欄簽署劉桃
      姓名後，始在下方按捺指印，表示由被告代理劉桃簽名乙
      節應符常理，而堪採信。
（四）被告雖另辯稱：伊經同聲公司通知支票跳票當天，即將本
      案車輛開回同聲公司歸還，但遭同聲公司拒收，復曾向同
      聲公司表示伊將本案車輛停放在屏東基督教醫院附近的停
      車場，請同聲公司自行將車輛開回云云。惟此均為證人林
      順其所否認，且依證人林順其所證，被告用以支付車租之
      支票乃於97年6月30日遭拒絕付款，而被告前已支付車租
      16,000元予同聲公司，則以每日1,500元之車租計算，被
      告迄97年6月30日支票遭拒絕付款時，僅積欠同聲公司車
      租約5、6萬元，而本案車輛係價值數十萬元之自小客車，
      同聲公司在遭客戶積欠車租之情形下，理應希望儘速將出
      租之車輛取回，以免損失繼續擴大，被告辯稱同聲公司因
      擔心伊不處理積欠租金事宜，而於其歸還本案車輛時拒絕
      收回乙節，實與常情有違，難以採信。且證人林順其於原
      審審理時證稱：被告沒有向我們表示他把本案車輛放在何
      處，亦未曾表示將車子停在屏東基督教醫院對面的停車場
      ，我們並未去屏東取回本案車輛，而且向我們公司租車，
      也應該將車子交回公司，被告沒有把車子開回公司要還我
      們的情形等語綦詳（原審卷第144頁、第149頁至第152 頁
      ），若被告確無將本案車輛侵占入己之意，自應於知悉無
      法支付本案車輛車租時，立即將該車駛回同聲公司歸還，
      豈有將之駛至距埔里鎮200公里外之屏東縣屏東市，再將
      之任意棄置於屏東基督教醫院某停車場之理，是被告此部
      分所辯，亦無足採。再參以證人林順其於98年1月10日經
      警通知，在埔里鎮○○路○段之「埔興礦泉水公司」後方
      產業道路領回本案車輛時，該車輛上並無鑰匙，鑰匙孔正
      常，沒有被破壞，亦無其他遭竊、破壞之痕跡，亦經證人
      林順其於證述明確（原審卷第152頁至第157頁），足見本
      案車輛並無遭竊之情形，而係持有本案車輛鑰匙之被告自
      行將之棄置於前開地點無訛。
（五）起訴意旨雖認被告乃明知本案車輛租期僅至97年5月27 日
      ，而意圖為自己不法之所有，於租賃期間屆滿後，加以侵
      占。惟被告於97年5月12日租用本案車輛後，除於租車當
      日及其後共支付16,000元之車租外，復在同年5月中旬或
      下旬某日，交付面額113,000元之支票1紙作為支付車租之
      用，向同聲公司表示欲延長租期，嗣經同聲公司同意並收
      受該支票後，該客票卻於97年6月30日因「存款不足」遭
      拒絕付款，該支票退票後2、3天仍可聯絡到被告，其後被
      告始拒不聯絡乙情，業據證人林順其證述明確（原審卷第
      147頁至第157頁），由證人林順其上開證述可知，被告於
      租用本案車輛後共支付現金16,000元及面額113,000元之
      支票1紙作為支付車租之用，亦曾向同聲公司表示欲延長
      租期之意，雖該支票嗣遭拒絕付款，惟其拒絕付款之原因
      係因「存款不足」，即該支票存款戶並非拒絕往來戶，應
      認被告交付該客戶所給付之支票予同聲公司時仍有依約給
      付車租之意，尚無不法所有之意圖；惟被告於經同聲公司
      通知而知悉該支票遭拒絕付款後，明知其無法依法給付車
      租，應立即將本案車輛駛回同聲公司返還，卻表示會處理
      票款及支付車租事宜後即拒不聯絡，然既未支付車租，又
      拒不將本案車輛歸還同聲公司，應認其於斯時即生侵占本
      案車輛之意。
（六）綜上所述，被告所辯均無足採。事證明確，被告犯行，均
      堪認定，應予依法論科。
二、核被告所為，係犯刑法第201條第1項之偽造有價證券罪、刑
    法第216條、第210條之行使偽造私文書罪，及刑法第335 條
    第1項之侵占罪。被告在本案本票及車輛出租約定承諾切結
    書上偽造署名之行為，分別為偽造有價證券、偽造私文書之
    部分行為，均不另論罪；其於偽造有價證券後，復持之行使
    ，行使偽造有價證券之低度行為，應為偽造有價證券之高度
    行為所吸收；又其偽造私文書後，復持以行使，其偽造之低
    度行為則應為行使之高度行為所吸收，均不另論罪。被告所
    犯前開3罪，犯意各別、行為互殊，應予分論併罰。
三、原審以被告犯行明確，適用刑法第201條第1項、第210條、
    第216條、第335條第1項、第51條第5款，刑法施行法第1條
    之1第1項、第2項前段等規定，並審酌被告素行，及被告係
    因一時為擔保租用車輛，而假冒其已之母親劉桃名義偽簽
    本票，又偽造劉桃名義之私文書而持以行使，已影響社會交
    易秩序，嗣於無法支付車租後，竟一錯再錯，將本案車輛侵
    占入己，考量其動機、所侵占車輛之價值，該車輛業經告訴
    人領回，造成告訴人實際損害之情形等一切情狀，量處有期
    徒刑參年貳月、捌月，及壹年，並定其應執行之刑肆年肆月
    ，並認為因票據偽造或票據上簽名之偽造，不影響真正簽名
    之效力，票據法第15條定有明文，是被告與「劉桃」為共同
    發票人所簽發如附表一所示之本票，其中劉桃為發票人部分
    雖係偽造，然被告之簽名為真正，則被告為發票人部分則仍
    屬有效票據，不在應依法沒收之列（參照最高法院84年台上
    字第1550號判例），是就被告偽造劉桃部分之本票，依刑法
    第205條之規定，宣告沒收之。又被告於車輛出租約定承諾
    切結書上偽造之劉桃署名1枚，應依刑法第219條規定，不問
    屬於犯人與否，沒收之；及說明被告於上開車輛出租約定承
    諾切結書上偽造之劉桃署名下方，雖另按捺指印1枚，惟該
    指印乃表示連帶保證人「劉桃」的名字係由被告所簽署，業
    經證人林順其證述如前，則該指印既係指被告本人所捺印以
    表示其代理劉桃簽名之意，即非屬偽造劉桃之指印，而無庸
    依刑法第219條規定諭知沒收。其認事用法，洵無違誤，量
    刑亦屬洽當，被告上訴否認犯罪指摘原判決不當，並無理由
    ，應予駁回。
四、據上論斷，應依刑事訴訟法368條，判決如主文。
本案經檢察官許萬相到庭執行職務。
中    華    民    國    99    年    12    月    16    日
                  刑事第四庭    審判長法  官  洪耀宗
                                      法  官  許文碩
                                      法  官  林清鈞
以上正本證明與原本無異。
侵占罪部分不得上訴，其餘得上訴。
如不服本判決應於收受送達後10日內向本院提出上訴書狀，其未
敘述上訴理由者，並得於提起上訴後10日內向本院補提理由書（
均須按他造當事人之人數附繕本）「切勿逕送上級法院」。
                                書記官  許  美  惠
中    華    民    國    99    年    12    月    16    日
附錄論罪科刑主要條文
中華民國刑法第201條第1項
意圖供行使之用，而偽造、變造公債票、公司股票或其他有價證
券者，處3 年以上 10 年以下有期徒刑，得併科 3 千元以下罰
金。
中華民國刑法第210條
偽造、變造私文書，足以生損害於公眾或他人者，處 5 年以下
有期徒刑。
中華民國刑法第335條第1項
意圖為自己或第三人不法之所有，而侵占自己持有他人之物者，
處 5 年以下有期徒刑、拘役或科或併科 1 千元以下罰金。

司法院資訊處製作；財團法人民間司法改革基金會備份。
